【裁判字號】    97,上,468
【裁判日期】    980811
【裁判案由】    分配表異議之訴
【裁判全文】
臺灣高等法院民事判決                   97年度上字第468號
    上  訴  人
    兼追加原告  壬○○
    訴訟代理人  甲○○律師
    複代理人    陳泰源律師
                楊堤菩律師
    被上訴人    庚○○
                戊○○
                丙○○
                丁○○
                乙○○
                辛○○
    共      同
    訴訟代理人  陳雅珍律師
    複代理人    許佳雯律師
    追加被告    己○○
上列當事人間分配表異議之訴事件，上訴人對於中華民國97年3
月28日臺灣板橋地方法院96年度訴字第1294號第一審判決提起上
訴，並為訴之追加，本院於98年7月21日言詞辯論終結，判決如
下：
    主      文
一、原判決廢棄。
二、臺灣板橋地方法院九十五年度執字第二四二八八號清償債務
    強制執行事件，於民國九十六年五月二十八日製作如附表一
    所示之分配表，其中分配次序二、三、四、五、六、七、十
    、十二、十四、十六、十八、二十關於被上訴人六人所列分
    配之執行費及票款債權均應予剔除，不列入分配。
三、確認被上訴人六人持有以追加被告己○○為發票人、如附表
    二所示本票陸紙之票款債權不存在。
四、第一、二審訴訟費用（含追加之訴部分）由被上訴人及追加
    被告己○○負擔如附表三所示。
    事實及理由
一、程序方面：
  (一)按於第二審為訴之變更、追加或提起反訴，非經他造同意，
    不得為之；但請求之基礎事實同一者，或該訴訟標的對於數
    人必須合一確定時，追加其原非當事人之人為當事人，或訴
    訟進行中，於某法律關係之成立與否有爭執，而其裁判應以
    該法律關係為據，並求對於被告確定其法律關係之判決者，
    不在此限，民事訴訟法第446條第1項、第255條第1項第2款
    、第5款、第6款定有明文。
  (二)次按債權人或債務人對於分配表所載各債權人之債權或分配
    金額有不同意者，應於分配期日一日前，向執行法院提出書
    狀，聲明異議；異議未終結者，為異議之債權人或債務人，
    得向執行法院對為反對陳述之債權人或債務人提起分配表異
    議之訴，強制執行法第39條第1項、第41條第1項前段亦有明
    文。
  (三)經查本件上訴人於原審對被上訴人庚○○、戊○○、丙○○
    、丁○○、乙○○、辛○○六人（下稱被上訴人）即附表二
    所示本票債權人提起分配表異議之訴，主張原法院民事執行
    處民國95年度執字第24288號清償債務強制執行事件，於96
    年5月28日製作之分配表所載如附表一所示次序2、3、4、5
    、6、7、10、12、14、16、18、20之債權均應予剔除，不列
    入分配（如本判決主文第二項所示）。嗣於本院追加己○○
    為被告，並追加請求確認己○○所簽發如附表二所示之本票
    債權均不存在（如本判決主文第三項所示）。經核上訴人於
    本院追加之訴，係對為反對陳述之債務人即己○○一併提起
    分配表異議之訴，並仍就己○○虛偽簽發系爭本票予被上訴
    人之同一基礎事實為請求，訴訟證據及資料具有同一性，可
    於本院審理程序中加以利用，且訴訟標的票據連帶債務為類
    似必要共同訴訟，對於數人必須合一確定，業據上訴人釋明
    ，其追加合法。此外本件上訴人係先提起分配表異議之訴後
    ，再追加提起確認本票債權不存在之訴，訴訟標的並不相同
    ，復與強制執行法第41條第1項但書規定不符，應認為上訴
    人有即受確認判決之法律上利益，而有權利保護必要，合先
    敘明。
二、上訴人主張：
  (一)上訴人執有追加被告己○○所簽發之本票一紙，經原法院裁
    定准許強制執行後，被上訴人均明知與追加被告己○○間並
    無消費借貸關係，竟通謀虛偽製造假債權，由己○○簽發附
    表一所示本票交予被上訴人，再經渠等於95年間持向原法院
    聲請裁定許可執行而參與分配，致上訴人債權受損甚鉅。
  (二)上訴人否認被上訴人所提出之轉帳資料等文書之真正。又被
    上訴人與追加被告己○○並未舉證證明附表二所示本票債權
    及其基礎原因關係存在，渠等所言關於係一次或陸續借貸予
    己○○部分前後矛盾，且己○○簽發附表二所示本票之時間
    顯有疑義，況渠等是否有約定利息亦有疑義。
  (三)又追加被告己○○分別於88年3月20日、89年5月10日、90年
    8月5日所簽發如附表一編號1、3、4所示之本票，計至92年3
    月20日、95年5月10日、94年8月5日止已滿三年，則被上訴
    人庚○○、丙○○、丁○○對於己○○之票款請求權已罹於
    消滅時效，則上訴人自得代位己○○主張時效抗辯。
  (四)從而被上訴人與追加被告己○○間如附表二所示之本票債權
    既屬虛偽不存在，則上訴人自得提起本件分配表異議之訴與
    追加確認本票債權不存在之訴。爰求為判命附表一所示分配
    表次序2、3、4、5、6、7、10、12、14、16、18、20之債權
    均應予剔除，不列入分配等語。惟原審為上訴人敗訴之判決
    ，上訴人據此提起上訴並為訴之追加，並聲明：(一)原判決廢
    棄。(二)附表一所示分配表次序2、3、4、5、6、7、10、12、
    14、16、18、20之執行費及票款債權均應予剔除，不列入分
    配（上訴部分）。(三)確認附表二所示本票債權不存在（追加
    部分）等語。
三、被上訴人則以：被上訴人與追加被告己○○分別為長年熟識
    之鄰居、曾有僱傭關係之員工及親屬關係，依一般社會通念
    ，對於親屬或長年熟識之人之金錢借貸關係，基於一定之信
    任，於借貸時往往僅以口頭約定，並未書立借據等證明文件
    。被上訴人係分別以附表四、五、六、七、八、九所示方式
    提領現金或標會，籌措金錢以貸與己○○，而己○○因無法
    清償被上訴人等人之債務，始簽發附表二所示本票予被上訴
    人，以代清償。該等本票所示金額為己○○多年來向被上訴
    人分次累計借款之總額憑據，發票日為己○○向被上訴人最
    後一次借款之時間，到期日則為預定還款之期限。況己○○
    收受分配表後未並未聲明異議，並屢次與被上訴人協商償還
    ，承認被上訴人之請求權存在。又上訴人主張被上訴人與追
    加被告己○○通謀而虛偽簽發附表二所示本票，則上訴人就
    此應負舉證之責等語，資為抗辯。並答辯聲明：上訴及追加
    之訴駁回。
四、追加被告己○○則以：伊當年跟訴外人廖富暖等人合資經營
    工廠，後來伊向廖富暖買受股份共需1,000萬元股金，廖富
    暖要求付400萬元現金，其餘600萬元等將來如果賣工廠，要
    把600萬元還給廖富暖。因此伊簽發600萬元的銀行本票給廖
    富暖，另向辛○○借400萬元現金給廖富暖，伊並沒有開票
    給辛○○。伊與廖富暖約定利息每100萬元每月9,000元，伊
    後來無法負擔利息，所以向被上訴人陸續借錢。伊不記得向
    每人借款之確實金額，伊與被上訴人借款均未約定利息。嗣
    後被上訴人要求伊把工廠設定抵押權給他們，但因工廠無法
    辦理抵押權設定，所以伊就開本票給他們等語，資為抗辯。
    並答辯聲明：追加之訴駁回。
五、兩造不爭執之事實：
  (一)上訴人於95年7月3日，以原法院簡易庭95年度票字第3562號
    民事裁定為執行名義，債權額850萬元及利息，聲請就追加
    被告己○○之不動產為強制執行，並經原法院95年度執字第
    24288號清償債務強制執行事件執行在案，有上開裁定在卷
    可稽（見原法院95年度執字第24288號卷一第4至5頁）。
  (二)被上訴人執附表二所示本票向原法院聲請強制執行獲准，上
    訴人復執該等民事裁定，聲明參與原法院上開清償債務強制
    執行事件之分配，其等受分配之金額合計309萬644元（見各
    參與分配卷、證物外放）。
  (三)追加被告己○○於形式上曾簽發如附表二所示本票予被上訴
    人。
六、兩造爭執要點為：附表二所示本票債權是否存在？本件分配
    表異議之訴是否有理由？茲就兩造爭點及本院得心證理由分
    述如下：
  (一)按票據固然為無因證券及文義證券，其原因關係存在與否及
    其效力如何，於票據行為之效力不生影響，又票據行為之內
    容，均以票據上所記載之文義為準。惟票據行為屬於法律行
    為，於發票人與持票人通謀而為虛偽意思表示者，並無創設
    票據權利之意思，依民法第87條第1項本文規定，其意思表
    示仍為無效。且因民法第87條規定之適用對象包括契約及有
    相對人之單獨行為（參照王澤鑑先生著，民法總則，第385
    、386頁，2000年版），從而無論票據行為之性質為契約行
    為或單獨行為，均有該條規定之適用。次按第三人主張表意
    人與相對人通謀而為虛偽意思表示者，該第三人應負舉證責
    任。
  (二)本件上訴人主張：被上訴人與追加被告己○○通謀虛構附表
    二所示本票債權，故被上訴人不得執以參加分配。而被上訴
    人則辯稱：己○○陸續向被上訴人借款，被上訴人則自銀行
    提領現金或就手邊所有之金錢貸與如附表四、五、六、七、
    八、九所示，嗣後己○○再開立如附表一所示本票予被上訴
    人，並填載發票日如附表二所示；且被上訴人為有資力之人
    ，有能力出借予己○○，有附表四、五、六、七、八、九所
    示銀行存摺、土地登記謄本等影本在卷可稽。經查：
  1.該等銀行存摺紀錄，僅足以證明被上訴人有領款之事實，但
    不足以證明為出借予己○○之借款。又被上訴人辯稱貸與己
    ○○之金額，均達60萬元以上，甚至於除被上訴人丙○○以
    外之其餘被上訴人出借金額均達100萬元以上，且全數以現
    金交付，未約定利息，並未書立借據，亦未設定擔保，顯然
    有違常情。蓋縱使為至親好友間之借貸，若以現金交付巨款
    ，不僅不便且易招危險，衡情與一般交易習慣不符，是被上
    訴人與追加被告己○○所辯，即不足採。
  2.又被上訴人庚○○、丁○○、乙○○、辛○○雖辯稱係前往
    金融機構領款以貸與己○○，辛○○並辯稱另以標會籌錢云
    云，則衡諸常情，領款或標會之時間應先於貸與己○○之時
    間，始足當之。惟附表二編號一所示本票發票日為88年3月
    20日，但附表四所示庚○○辯稱領款以貸與己○○之時間，
    均在88年4月29日以後；又附表二編號四所示本票發票日為
    90年8月5日，然附表七所示丁○○領款之時間，多達八筆在
    90年9月25日以後；另附表二編號五所示本票發票日為86年
    10月5日，惟附表八所示乙○○領款之時間，多達九筆在86
    年11月15日以後；此外附表二編號六所示本票發票日為85年
    6月10日，惟附表九所示辛○○領款及標會之時間，共有四
    筆逾264萬元為85年10月20日以後為之，顯然均與常理相違
    背。則庚○○、丁○○、乙○○、辛○○此部分所辯，均不
    可採。
  3.另被上訴人辛○○雖提出如附表八所示合會、市場擺攤、人
    壽保險及不動產等資料，但據此僅足以證明辛○○曾參與訴
    外人李鑫福所召集之合會，以及辛○○曾有擺攤、投保人壽
    保險及擁有不動產之事實，尚不足以證明辛○○得標後將該
    筆款項出借予己○○，亦無從證明辛○○先後多次貸與750
    萬元予己○○之事實。
  (三)從而被上訴人雖已舉出上開間接事實意圖以反證證明曾借貸
    金錢予追加被告己○○，但上訴人復已逐一詳細反駁該等間
    接反證，均如上述，因此即應認為上訴人已證明被上訴人與
    己○○間通謀虛構本票債權之消極事實；亦即己○○為避免
    其財產遭受上訴人強制執行，乃故意以非真意之表示而簽發
    附表二所示本票，而被上訴人均為己○○之親朋好友，遂為
    非真意之合意而收受該等本票。此外查無確切證據足以證明
    被上訴人確有貸與金錢予己○○之事實，因此上訴人主張被
    上訴人與己○○通謀而為虛偽票據行為，其意思表示無效，
    上訴人並未取得附表二所示本票債權等語，應屬可採。而附
    表二所示本票債權既不存在，則被上訴人就該等票款債權暨
    其所計利息及執行費用，即不得向原法院民事執行處聲明參
    與分配。故上訴人此部分主張，亦屬可採。
七、綜上所述，上訴人提起分配表異議之訴，並追加己○○為被
    告，主張附表一所示分配表次序2、3、4、5、6、7、10、12
    、14、16、18、20之執行費及票款債權均應予剔除，不列入
    分配。原審失察，遽為上訴人敗訴之判決，自有未洽。上訴
    意旨求予廢棄改判，應予准許。上訴人另追加請求確認附表
    二所示之本票債權均不存在，為屬正當，應併予准許。
八、因本件事證已臻明確，兩造其餘主張、陳述及所提之證據，
    經本院審酌後認與判決結果不生影響，爰不逐一論列，附此
    敘明。
九、據上論結，本件上訴及追加之訴均為有理由。依民事訴訟法
    第450條、第78條、第85條第1項前段，判決如主文。
中    華    民    國    98    年    8    月     11    日
                 民事第七庭
                        審判長法  官  鄭三源
                              法  官  呂太郎
                              法  官  邱  琦
正本係照原本作成。
如不服本判決，應於收受送達後20日內向本院提出上訴書狀，其
未表明上訴理由者，應於提出上訴後20日內向本院補提理由書狀
（均須按他造當事人之人數附繕本）上訴時應提出委任律師或具
有律師資格之人之委任狀；委任有律師資格者，另應附具律師資
格證書及釋明委任人與受任人有民事訴訟法第466條之1第1項但
書或第2項（詳附註）所定關係之釋明文書影本。
中    華    民    國    98    年    8     月    11    日
                              書記官  廖艷莉
附註：
民事訴訟法第466條之1（第1項、第2項）：
對於第二審判決上訴，上訴人應委任律師為訴訟代理人。但上訴
人或其他法定代理人具有律師資格者，不在此限。
上訴人之配偶、三親等內之血親、二親等內之姻親，或上訴人為
法人、中央或地方機關時，其所屬專任人員具有律師資格並經法
院認為適當者，亦得為第三審訴訟代理人。


司法院資訊處製作；財團法人民間司法改革基金會備份。
